臺北高等行政法院簡易判決　　　　　　　　　　　　九十三年度簡字第一二七七號
　　原　　　告　甲○○
　　被　　　告　財政部臺北市國稅局
　　代　表　人　張盛和（局長）
　　訴訟代理人　乙○○
右當事人間因綜合所得稅事件，原告不服財政部中華民國九十二年八月五日台財訴字
第○九二○○四二一七○號訴願決定，提起行政訴訟。本院判決如左：
    主  文
原告之訴駁回。
訴訟費用由原告負擔。
    事  實
壹、事實概要：
  一、原告辦理民國（下同）八十八年度綜合所得稅結算申報，經被告核定綜合所得
      總額為新臺幣（下同）一、六八九、九八○元，淨額為一、○九○、九八○元
      ，應補徵稅額四七、一六一元。
  二、原告對被告原核定否准其列報扶養其他親屬李武崇、李淯阡、李穎聰、李韋清
      、李韋霖、李瑋璇等六人之免稅額四三二、○○○元（計算式：72,000 x 6 =
      432,000）表示不服，主張其已提示受扶養人父母之切結書，該扶養事實應可
      確證等情。
  三、經被告於九十年八月六日作成復查決定，准予追認免稅額二一六、○○○元（
      李淯阡、李穎聰、李武崇等三人部分），變更核定綜合所得淨額為八七四、九
      八○元。嗣經發現原告重複列報扶養親屬（李武崇部分），乃於九十年九月十
      日重行作成復查決定，予以駁回，同時註銷九十年八月六日財北國稅法字第九
      ○○二六二九三號復查決定。
  四、惟原告仍未甘服，提起訴願，案經財政部九十一年十月十一日台財訴字第○九
      一○○○一七六三號訴願決定撤銷原處分，著由被告另為適法之處分。被告重
      為復查決定，追認免稅額一四四、○○○元（李淯阡、李穎聰等二人），變更
      核定綜合所得淨額為九四六、九八○元。
  五、原告對上開復查決定遭駁回部分中之「李韋清、李韋霖、李瑋璇三人扶養親屬
      免稅額共計二一六、０００元」部分表示不服而提起訴願，但遭決定駁回，因
      此提起本件行政訴訟。
貳、兩造聲明：
  一、原告聲明：
      求為判決撤銷原處分（復查決定）及訴願決定。
  二、被告聲明：
      求為判決駁回原告之訴。
參、兩造之爭點：
  一、原告主張之理由：
    Ａ、原告甲○○夫婦確實有扶養林寶梅三名子女（李瑋璇、李韋清、李韋霖三人
        於八十八年度分別就讀高中三年級、國中三年級、國小六年級）之事實。
    Ｂ、原告已多次向台北市國稅局承辦人員乙○○小姐詳加說明由原告夫婦撫養三
        名外甥（即林寶梅之三名子女）之理由如下：
      １、林寶梅因喪夫致經濟頓失依靠，收入遠不及支付三名子女生活、就學等費
          用。
      ２、八十八年中部遭遇九二一大地震，政府發布緊急命令以渡難關，台中黎民
          百姓更是蒙受有始以來最大有形、無形損失。
      ３、原告配偶之姐林寶梅恐懼未來之情境非言語可一一描述，原告夫婦現今扶
          養外甥之責任愈形加重。
    Ｃ、惟台北市國稅局以受扶養人之母親林寶梅於八十八年度間有所得，即未明察
        林寶梅單親弱勢家庭有三名未成年子女仍在就學中之困境，而其銀行存款是
        丈夫死亡保險金，充當日後應急準備用，其經濟安全條件已劣於一般平常人
        家，以悖於常情及未顧及現今生活環境愈形艱困之類推，判定原告及配偶林
        永貴不可能扶養該三名外甥而否准八十八年度三人免稅額，令人不服。
  二、被告主張之理由：
    Ａ、按「一、免稅額：納稅義務人按規定減除本人、配偶及合於左列規定扶養親
        屬之免稅額。．．．（四）、納稅義務人其他親屬或家屬，合於民法第一千
        一百十四條第四款及第一千一百二十三條第三項之規定，未滿二十歲或滿六
        十歲以上無謀生能力，確受納稅義務人扶養者，．．．」為行為時所得稅法
        第十七條第一項第一款第四目所明定。八十八年度綜合所得稅之免稅額每人
        全年七萬二千元。次按「左列親屬互負扶養之義務：一、直系血親相互間。
        二、夫妻之一方，與他方之父母同居者，其相互間。三、兄弟姊妹相互間。
        四、家長家屬相互間。」、「負扶養義務者有數人時，應依左列順序定其履
        行義務之人：一、直系血親卑親屬。二、直系血親尊親屬。三、家長。四、
        兄弟姊妹。五、家屬。六、子婦、女婿。七、夫妻之父母。」、「因負擔扶
        養義務而不能維持自己生活者，免除其義務。」、「稱家者，謂以永久共同
        生活為目的而同居之親屬團體。」、「家置家長。同家之人，除家長外，均
        為家屬。雖非親屬而以永久共同生活為目的同居一家者，視為家屬。」分別
        為民法第一千一百十四條、第一千一百十五條第一項、第一千一百十八條前
        段、第一千一百二十二條及第一千一百二十三條所明定。又「所得稅法有關
        個人綜合所得稅『免稅額』之規定，其目的在以稅捐之優惠使納稅義務人對
        特定親屬或家屬盡其法定扶養義務。同法第十七條第一項第一款第四目規定
        ．．．，得於申報所得稅時按受扶養之人數減除免稅額，固須以納稅義務人
        與受扶養人同居一家為要件，惟家者，以永久共同生活之目的而同居為要件
        ，納稅義務人與受扶養人是否為家長家屬，應取決於其有無共同生活之客觀
        事實，而不應以是否登記同一戶籍為唯一認定標準，．．．」復為司法院釋
        字第四一五號解釋所釋示。「．．．三、自申報八十五年度綜合所得稅起，
        納稅義務人申報扶養符合所得稅法第十七條第一項第一款第四目規定之其他
        親屬或家屬，應提出左列有關證明文件，據以減除免稅額：（一）家長家屬
        關係且確受扶養之證明文件：１納稅義務人與其他親屬或家屬有家長家屬關
        係而同居一戶者：如戶口名簿影本或身分證影本或其他適當證明文件。２非
        同戶籍惟同居一家且確受扶養者：如村里長證明、受扶養者（或其監護人）
        註明確受納稅義務人扶養之切結書或其他適當證明文件。」亦為財政部八十
        六年二月二十日台財稅第八六一八八五一一九號函所明釋。
    Ｂ、本件原告於辦理八十八年度綜合所得稅結算申報，列報扶養其他親屬李武崇
        、李淯阡、李穎聰、李韋清、李韋霖、李瑋璇等六人之其他親屬免稅額。原
        核定以不合首揭規定，尚難以形式上之切結書作為減免稅額之依據，而否准
        認列系爭免稅額四三二、○○○元。
    Ｃ、原告檢附系爭受扶養親屬父母之切結書，主張有扶養之事實等情。經被告機
        關查核後，除系爭受扶養人李淯阡、李穎聰等二人，原告主張尚非不可採，
        故重核復查決定已准予追認本年度免稅額一四四、○○○元外，餘李武崇、
        李韋清、李韋霖、李瑋璇等四人部分，仍否准認列，其理由如下：
      １、相關規定：
        ａ、納稅義務人之其他親屬，合於民法第一千一百十四條第四款（家長家屬
            間）及同法第一千一百二十三條第三項（雖非親屬而以永久共同生活為
            目的同居一家者，視為家屬）之規定，未滿二十歲或滿六十歲以上無謀
            生能力，確受納稅義務人扶養者，得自個人綜合所得額中減除受扶養親
            屬免稅額，固為所得稅法第十七條第一項第一款第四目所明定。
        ｂ、然其目的在使納稅義務人對特定親屬或家屬善盡其法定扶養義務，此亦
            為盡此扶養義務之納稅義務人應享之優惠，如非家長家屬相互間，永久
            共同生活同居一家者，則不得自個人綜合所得額中減除受扶養親屬免稅
            額，此乃當然法理。
      ２、李武崇部分：
          經查系爭受扶養親屬李武崇之父母李煌暉及李林寶珠，於辦理八十八年度
          綜合所得稅結算申報，已列報扶養該，並核准認列在案，有卷附查調該父
          母之稅籍資料可稽，原告列報該即為重複列報，自不能列報該之其他親屬
          免稅額。
      ３、李韋清、李韋霖、李瑋璇等三人部分：
        ａ、經查系爭受扶養親屬李韋清、李韋霖、李瑋璇之父母當年度有所得，此
            有經調閱之各類所得資料歸戶清單附案可稽，是負法定扶養義務之系爭
            受扶養親屬父母，並非欠缺扶養能力，復同時將子女轉由不負法定扶養
            義務之原告扶養，顯悖於社會一般常情。
        ｂ、又依民法第一千一百十五條規定，其負扶養義務之人有數人時，其履行
            義務之人有其先後順序，由後順序者履行扶養義務時，應有其正當理由
            及先順序者無法履行扶養義務之合理說明；復而，本件原告欲主張申報
            扶養系爭扶養親屬四人免稅額時，應先證明負有扶養之義務及系爭受扶
            養者本身父母有因負擔義務而不能維持自己生活之事實存在，然本件原
            告就此項並未提出證明。
        ｃ、原告雖提示戶口名簿影本供核，惟其既無法證明系爭受扶養者本身父母
            已喪失扶養能力而免除扶養義務，致原告須負起履行扶養義務之情形存
            在，而作為列報免稅額之依據。
        ｄ、從而原核定否准原告系爭四人免稅額二八八、○○○元，徵諸首揭規定
            ，並非無據，重核復查決定予以維持，亦無不當。
    理  由
壹、程序方面：
    本案原告八十八年度「遭剔除、經原告提出爭訟」扶養親屬之免稅額及殘障特別
    扣除額，其金額合計為二一六、０００元，依原告當年度之申報稅率百分之十三
    計算，其對應納稅額之影響為二八、０００元，未超過二十萬元。而司法院曾於
    九十二年九月十七日以（九二）院台廳行一字第二三六八一號令，依行政訴訟法
    第二百二十九條第二項之規定，將行政訴訟法第二百二十九條第一項之簡易案件
    金額（價額）自三萬元，提高為二十萬元。故本案應認合於行政訴訟法第二百二
    十九條第一項第一款「關於稅捐課徵事件涉訟，所核課之稅額在新臺幣二十萬元
    以下（原為三萬元，現提高為二十萬元）而涉者」之規定，應依簡易訴訟程序進
    行之。
貳、兩造爭執之要點：
  一、原告辦理八十八年度個人綜合所得稅申報時，所列報「扶養原告配偶林永青姐
      姐林寶梅之子女李李韋清、李韋霖、李瑋璇三人」部分，均經被告機關予以否
      准，否准之理由則為：
      (1)系爭受扶養親屬三人，與原告或其配偶間並沒有家長家屬之關係存在，原告
        或其配偶對該三人沒有本諸家長對家屬關係而生之扶養義務存在。
      (2)又上開三人為原告配偶之甥子女，與原告配偶間雖有三親等之旁系血親關係
　　　　存在，但彼此間並無「法定扶養義務」存在。
      (3)且上開三人之母另有收入來源，不須原告或其配偶之扶養。
  二、原告則爭執上開「剔除其所申報之五名扶養親屬免稅額」規制性決定之合法性
      ，而主張：「其在八十八年度確有扶養上開三人之客觀事實存在，應得列報上
      開三人之扶養親屬免稅額」。
參、本院之判斷：
  一、本案上開爭點所涉相關法理之背景說明：
    Ａ、本案行為時所得稅法第十七條第一項第一款第四目規範意旨之探究：
      １、按本案行為時所得稅法第十七條第一項第一款第四目規定：「前三條規定
          計得之個人綜合所得總額，減除左列免稅額及扣除額後之餘額，為個人綜
          合所得淨額：一、免稅額：納稅義務人按規定減除其本人、配偶及合於左
          列規定扶養親屬之免稅額。‧‧‧‧（四）納稅義務人其他親屬或家屬，
          合於民法第一千一百十四條第四款及第一千一百二十三條第三項之規定，
          未滿二十歲或滿六十歲以上無謀生能力，確係受納稅義務人扶養者。‧‧
          ‧‧。」
      ２、依上揭規定觀之，所得稅法上對綜合所得稅之納稅義務人「以其扶養特定
          人而享有免稅額優惠」是有一定範圍之限制，探究其規範意旨（司法院釋
          字第四一五號解釋意旨參照），乃是考慮到「納稅義務人對特定範圍之人
          負有法定扶養義務，照顧此等範圍之人的支出乃是納稅義務人日常生活中
          必然會有的法律上義務，此等負擔與納稅義務人維持自身生存之必要支出
          相同，均應自其收入中扣除，不得視為『課稅所得』」。
      ３、若納稅義務人就該範圍以外之人自願予以扶養，僅是一種善良人性的表現
          ，但因為其出於個人之自由意志，雖然在道德上值得讚揚，稅法上卻須考
          量其證明時所須稽徵成本，所以為避免發生「納稅義務人借此來逃漏稅捐
          」之現象，所以並不給予免稅優惠，此等支出仍須列為「課稅所得」內課
          徵所得稅。
    Ｂ、又本案行為時所得稅法第十七條第一項第一款第四目之構成要件，可以分析
        如下：
      １、受扶養者必須確為納稅義務人之「親屬」或「家屬」。
        ａ、「家屬」之定義：
          I、「家」的成員與組織：
            (1)、按民法第一千一百二十二條規定：「稱家者，謂以永久共同生活為
                目的而同居之親屬團體。」依此規定觀之，顯然多數人原則上必須
                有親屬關係，並基於「永久共同生活」之目的，才可能組成符合「
                家」定義之「同居親屬團體」。此等團體成員在組成或加入團體之
                際，原則上均存有「同居一處，永續生活在一起」之主觀意思存在
                （例外情況則為因出生而加入家之團體中，但隨著年齡增長，永續
                生活在同一團體之意思也會隨之產生）。
            (2)、至於事後因情況變更（如結婚等），而產生離去原家，另組新家者
                ，乃是因為情事有變更所致，仍不能憑此否認原來即存在之「持續
                共同生活」意思。
          II、「家屬」身份之取得：
              民法第一千一百二十三條第一、二項規定：「家置家長。同家之人，
              除家長外，均為家屬。」因此在家之團體中，非屬家長，即為家屬。
          III、與特定人間無親屬關係，而可取得「家屬」地位之例外情形：
              民法第一千一百二十三條第三項：「因雖非親屬，而以永久共同生活
              為目的同居一家者，視為家屬。」
        ｂ、「親屬」之定義：
            規定於民法第九百六十七條以下，大體上可分為「直系血親」、「直系
            姻親」、「旁系血親」、「旁系姻親」四大類，又可再依「與自己血源
            」或「與自己配偶及血親間之血源」親疏而分別其親等。
      ２、納稅義務人對上開「親屬」或「家屬」負有「法定扶養義務」：
        ａ、此點就「親屬」部分，雖為法條文字中所未明文，但業經司法院釋字第
            四一五號解釋意旨所揭示，上開解釋文中明示：「所得稅法有關個人綜
            合所得稅「免稅額」之規定，其目的在以稅捐之優惠使納稅義務人對特
            定親屬或家屬盡其『法定扶養義務』。．．．．」，因此納稅義務人對
            特定親屬若無法定扶養義務，即無行為時所得稅法第十七條第一項第一
            款第四目適用之餘地。
        ｂ、至於「家屬」部分，則法文中已明示，納稅義務人與受扶養人雙方在現
            實生活上之連結程度，必須符合民法第一千一百十四條第四款及第一千
            一百二十三條第三項（即「無親屬關係家屬」定義）之規定。而民法第
            一千一百十四條第四款明定：「左列親屬，互負扶養之義務：．．．四
            、家長家屬相互間。」由此可見納稅義務人一定要對「家屬」負有「法
            定扶養義務」，才能主張行為時所得稅法第十七條第一項第一款第四目
            之免稅額。
        ｃ、又「法定扶養義務」是否產生，則應遵循民法上之下列相關規定：
          I、民法第一千一百十五條：
              負扶養義務者有數人時，應依左列順序定其履行義務之人：
              一、直系血親卑親屬。
              二、直系血親尊親屬。
              三、家長。
              四、兄弟姊妹。
              五、家屬。
              六、子婦、女婿。
              七、夫妻之父母。
              同係直系尊親屬或直系卑親屬者，以親等近者為先。
              負扶養義務者有數人而其親等同一時，應各依其經濟能力，分擔義務
              。
          II、民法第一千一百十八條前段：
              因負擔扶養義務而不能維持自己生活者，免除其義務。．．．．
      ３、受扶養者必須無謀生能力。
      ４、受扶養者之年齡必須是「未滿二十歲」或「已滿六十歲」。
      ５、受扶養者必須有接受納稅義務人扶養之事實存在。
    Ｃ、實則稅法對於扶養親屬家屬免稅額有嚴謹之規定，然而稅捐稽徵機關在處理
        類似案例中，卻缺乏對以上法規範之正確認知，因此在缺乏實證法控管之情
        況下，有關類似案件之核定，每因承辦稅務員之不同，而異其結果，實非妥
        當。在此本院要特別言明：
      １、「稅捐法律原則」有二個層面的功能，一個層面是保障性的功能，人民因
          此不須繳納「法無明文」之稅捐；此點為眾所週知。但另一方面，「稅捐
          法律原則」對行政機關也形成一種國家義務（此點實務上較少談及），有
          貫徹實踐之必要。換言之，人民依法應課徵之稅捐債務，稅捐稽徵機關也
          無權本諸行政權之作用，而予以免除。正是因為如此，所以在稅捐案件中
          ，只能就稅基形成之事實進行和解，而不可就依稅基事實之稅額計算方式
          為和解，因為其涉及法律適用問題。
      ２、由於政府組織是由國民提供財力形成者，國家之作為，其經濟成本是由全
          民來負擔，如果不重視「稅捐法律原則」之後者功能，則政府將會施行很
          多的「德政」，結果卻是由全民來「買帳」，甚至會有「圖利」特定對象
          及階層之疑慮。因此行政作為之首要原則即是忠實於法律，不能無視於法
          律之規定，任隨己意來解釋與適用法律。
      ３、另外當稅捐稽徵機關在處理稅捐申報案件時，如果對「人民主張之稅捐優
          惠事實是否符合稅法所定之構成要件」一節，沒有進行嚴格把關，輕易讓
          人民享有稅捐上的優惠。一時看來，自然為人民所樂見。但長遠而言，正
          因為沒有實證法之控管，所以處理結果會因人而異，其結果降低了法律的
          可預測性，一方面增加了人民尋求稅捐優惠過程中的成本負擔（例如來回
          交涉所付出的時間、金錢），另一方面，對承辦公務員而言，處理流程的
          效率也隨之遞減。更易形成貪瀆犯罪的溫床，且造成無謂的行政爭訟，這
          些都是因為不嚴格遵守法律所帶來的副作用。
      ４、而法院之立場非常明確，只有「依法行事」一途可循，將法律之規範本旨
          忠實地實踐出來。因此在行政訴訟的過程中，除了「法律」本身以外，法
          院就主管機關對法律所為之解釋，或所發布之行政規則與法規命令，均享
          有全面的審查權限。當法院發現這些令函解釋、行政規則或法規命令與母
          法相衝突時，除非這令函解釋、行政規則或法規命令已因在個案之適用而
          形成行政先例，基於「信賴保護」之法理，必須維護其效力外，法院有權
          拒絕適用此等令函解釋、行政規則或法規命令，並依法律本旨作成判斷，
          並不須受行政機關法律意見之拘束。
  二、認定本案原告應受敗訴判決之理由：
    Ａ、本案原告在八十八年度所申報扶養之對象李韋清、李韋霖、李瑋璇三人之身
        分是否符合行為時所得稅法第十七條第一項第一款第四目之構成要件，顯然
        無法證明。
      １、「上開三人為原告或其配偶之家屬」一節之待證事實顯非真實：
          按上開三人均為原告配偶之甥子女，且有母親存在，且戶籍住所與原告及
          其配偶之住所不同，自難證明有同居一處之家長家屬關係。何況原告還自
          承上開三人與母親同住，自無與父母長期分離，而加入原告及其配偶組成
          「以永久共同生活為目的」的「親屬團體」（家），實有疑義。
      ２、至於上開三人雖為原告配偶之三親等旁系血親，但旁系親屬間，除非為兄
          弟姐妹，或有家長家屬關係存在，依現行民法之規定，相互間並無「法定
          扶養義務」存在（民法第一千一百十四條第一、三、四款參照），原告或
          其配偶如果因親誼而照顧上開三人，固然是善良人性的表現，但依現行稅
          捐法制，並無給予免稅額之優惠，這是立法上的抉擇，而不須再討論「原
          告到底有無照顧李韋清、李韋霖、李瑋璇三人」之事實認定問題。
    Ｂ、另外附帶言之，即使從民法第一千一百十五條所定之扶養順序觀之，亦難謂
        原告或其配偶有扶養上開三人之法定義務存在，因為：
      １、其等三人有先順位之扶養義務人存在，即其等三人之「直系血親尊親屬」
          母親。
      ２、而其等三人之母是否有扶養上開三人之可能，又須從扶養程度之理論進行
          探討，茲說明如下：
        ａ、親屬法學理上又將上述「扶養義務」分為二大類，一為「生活保持義務
            」；一為「生活維持義務」。前者義務人對受扶養人所須提供之扶養內
            容，必須與自己生活具有一樣水準；後者僅須在己有餘力之情況下，對
            受扶養人提供維持其基本生存所必要之給付，二者之給付內容不同，功
            能也大不相同。前者涉及「人倫核心關係之維繫」，後者僅是「以私法
            之手段補國家社會救濟制度之不足」。
        ｂ、而要到達「生活保持義務」之水準者，僅存在於「夫妻間」或「父母與
            未成年子女間」之扶養義務。而家長家屬間或一般親屬間之扶養義務內
            容，其扶養水準僅須到達「生活維持義務」即可。因此當上開三人之母
            已能提供子女與自己相同生活水準之扶養時，原告或其配偶即無法定扶
            養義務可言（當然，如果原告有意另外提供該三人「生活保持義務」以
            外之它種高水準給付，例如學習特殊材藝等等，固然在德道上值得贊揚
            ，但因為此等給付之提供已不屬「法定扶養義務」之範圍，仍無給予申
            報免稅之理由）。
        ｃ、在本案中，上開三人之母林寶梅本身當年度有薪資所得、利息所得、營
            利所得共計四二○、三一九元，其經濟能力已足維護子女之基本生活需
            要。如果原告仍堅稱：「林寶梅之收入無法維持李韋清、李韋霖、李瑋
            璇三人之最低度生活需求」，則應舉出更明確之證據資料來證明其事，
            不容空言主張。
        ｄ、實則原告對目前個人綜合所得稅之稅捐法制，其最大的誤會，即是誤以
            為只要出錢資助其甥子女，即是所謂之「扶養」，其實稅法上所指之「
            扶養」，會視其扶養之種類而有不同之意涵及其構成要件，並非提供他
            人生活扶助，就一定符合扶養之定義。
      ３、是以原告或其配偶對扶養上開三人之必要性，也未曾使本院獲致確信，當
          然也就無從信其（或其配偶）對該三人有法定扶養存在。
    Ｃ、總結以上所述，本件原告無權要求被告機關在上開年度給予其扶養李韋清、
        李韋霖、李瑋璇三人之扶養親屬免稅額，被告機關剔除此等免稅額於法無違
        。
肆、綜上所述，本件原處分有關原告八十八年度個人綜合所得稅之核課，於法有據，
    訴願決定予以維持亦無違誤，原告訴請撤銷為無理由，應予駁回。
據上論結，原告之訴為無理由，爰依行政訴訟法第二百三十六條、第九十八條第三項
前段，判決如主文。
中　　　華　　　民　　　國　　九十三　　年　　 十一 　　月　　二十四　　日
                                   臺北高等行政法院 第  五  庭
                                                    法  官  帥嘉寶
右為正本係照原本作成。
本件以訴訟事件所涉及之法律見解具有原則性者為限，始得於本判決送達後二十日內
向本院提出上訴狀並表明上訴理由，如已於本判決宣示後送達前提起上訴者，應於判
決送達後二十日內補具上訴理由（均按他造人數附繕本），且經最高行政法院許可後
方得上訴。
中　　　華　　　民　　　國　　九十三　　年　　 十一 　　月　　二十四　　日
            　　　　　　　　　　　　　　    　      書記官  蘇亞珍
